【裁判字號】    92,台上,1586
【裁判日期】    920327
【裁判案由】    強盜殺人等罪
【裁判全文】
最高法院刑事判決                              九十二年度台上字第一五八六號
    上  訴  人  甲○○
右上訴人因強盜殺人等罪案件，不服台灣高等法院高雄分院中華民國九十一年十二月
十八日第二審判決（九十一年度上重訴字第一二號，起訴案號：台灣高雄地方法院檢
察署八十九年度第二七一九五號、九十年度偵字第四二二０號），提起上訴，本院判
決如左：
    主  文
原判決撤銷，發回台灣高等法院高雄分院。
    理  由
本件原判決認定上訴人甲○○經常出入高雄市○○區○○路二十三號地下室「統領香
檳舞廳」跳舞，於民國八十八年間在前開舞廳跳舞認識王林春秋後，二人陸續有交往
，並曾前往高雄市苓雅區○○○街一四三之七號二樓「歌城紅包場卡拉ＯＫ」（後改
名為內行人卡拉ＯＫ，下稱歌城紅包場）唱歌，嗣於八十九年九月七日十八、十九時
許，其以將借款新台幣（下同）十萬元予王林春秋為由，邀得王林春秋同往「歌城紅
包場」吃飯、唱歌，其間二十一時九分四十四秒，王林春秋友人黃雅楓以00000
00000號行動電話撥打王林春秋之0000000000號行動電話，詢問王林
春秋人在何處，王林春秋答以尚在「歌城紅包場」，並有一男子（指上訴人）將給其
十萬元，待拿到錢後，即至高雄市○○○路「蘇活音樂餐廳」與黃雅楓會合，後至同
日約二十一時三十分許，上訴人駕駛其所有之車牌號碼Ｅ二∣六八四三號白色三菱牌
自用小客車載王林春秋回家，行經高雄縣鳳山市○○路某處，王林春秋下車購買黑啤
酒，再駛往高雄縣鳳山市○○路三二九號對面停車，二人在車內飲酒聊天（上訴人、
王林春秋分坐左前座、右前座），黃雅楓再於同日二十三時三分十七秒撥打行動電話
予王林春秋，告知其已到達「蘇活音樂餐廳」，王林春秋則要黃雅楓先上樓，並稱現
與將給其十萬元之男子（指上訴人）在一起；後王林春秋於翌日（八日）零時許，向
上訴人拿取十萬元，上訴人不允，王林春秋即以拳頭敲打上訴人額頭，並口氣不佳辱
罵上訴人小氣、復稱要找黑社會大哥威脅上訴人家人，致引起上訴人不悅，王林春秋
又持啤酒瓶丟擲上訴人胸部，經上訴人搶下後，復持空酒瓶擊打上訴人頭部，上訴人
怒氣更盛，竟萌生殺人之故意，明知頸部為人體呼吸之重要器官，以手掐住他人脖子
，將造成呼吸不順窒息之結果，竟施強暴以雙手掐住王林春秋頸部達三至五分鐘，致
王林春秋因窒息當場死亡。上訴人見王林春秋已死亡，惟恐路人發現，乃以車罩將前
開小客車罩住，再返回其在高雄縣鳳山市○○路台新村三巷一之一號住處，拿取其
所有圓鍬一把，於一時許返回現場，再以前開小客車將王林春秋屍體載往高雄縣鳳山
市○○路一二０巷四十四號前公園預定地。上訴人見王林春秋佩戴有疑似鑲鑽項鏈一
條、戒子二只、持有易利信ＴＳ二八ＳＣ型乳白色行動電話手機一支（含電池二個）
及黑色背袋一個（內有現金八百元，及如附表一編號１｜９、１２、１３、１５｜２
５、２７｜３２等物）等物，竟臨時起意，意圖為自己不法之所有，在小客車內將王
林春秋之衣服脫光、並將疑似鑲鑽項鏈一條、戒子一只、易利信ＴＳ二八ＳＣ型乳白
色行動電話手機一支（內含電池二個）及黑色背袋一個取下而竊取之（竊盜部分未經
起訴），再抱入距該公園鐵皮圍牆約十八‧五公尺處之空地草叢內，以圓鍬挖掘土坑
後，將王林春秋屍體掩埋棄屍，前後約二‧五小時，於同日四時許離開埋屍現場，再
將王林春秋之內衣褲丟棄在高雄縣鳳山市○○街、善美街口之某鐵皮屋旁（未尋獲）
，並將圓鍬一把帶回前開武營路處藏放，復將竊自王林春秋之前開財物，分別藏放在
前開善美路居處及前開自小客車內。上訴人為製造王林春秋尚未死亡之假象，乃於八
十九年九月二十六日，至高雄市○○區○○路郵政總局代王林春秋繳納中國信託銀行
信用卡帳款二千零四十四元；又見竊得王林春秋之中國信託商業銀行股份有限公司信
用卡一張，意欲盜刷該信用卡，乃模仿王林春秋之簽名於紙張上；復將王林春秋遇害
時所穿著之鐵灰色外套一件、黑色絲質二件式套裝（上衣、裙子分開）送洗後，分別
於八十九年九月十二日晚間在高雄市某處將鐵灰色外套，於八十九年十月初某日在台
南市某處將黑絲質二件式套裝、黑色涼鞋一雙及易利信Ｔ二八ＳＣ型乳白色行動電話
一支（內含電池二個），均贈與其不知情之女友趙淑貞使用。上訴人於殺害王林春秋
後，仍繼續前往前開舞廳跳舞，又於八十九年十一月十五日，以教導學習英文為由，
結識鄭淑慧，復於同年十一月二十四日十一時許，以其所有0000000000號
行動電話撥打鄭淑慧之0000000000號行動電話，約在高雄縣鳳山市○○路
、善美路口之尚品咖啡店前見面，鄭淑慧於同日十二時許駕駛其所有車牌號碼ＹＫ∣
四二七三號自小客車前往，並將該小客車停放在高雄縣鳳山市○○路七十一號前路旁
（車頭朝內），二人會面後，上訴人即將鄭淑慧帶往前開善美路居處聊天，至十四時
三十分許，鄭淑慧欲離開，上訴人乃陪同鄭淑慧至前開放置小客車處，鄭淑慧、上訴
人進入車內分坐左前、右前座，二人又繼續聊天，期間鄭淑慧以言語譏諷上訴人是吃
軟飯的小白臉、是「上班」的（意指牛郎之類），是社會的垃圾、無恥下流等語，致
上訴人心生不悅，二人乃起爭執，鄭淑慧復出手毆打上訴人，上訴人怒不可遏，竟又
另行萌生殺人故意，施強暴以雙手緊掐鄭淑慧頸部約五分鐘，鄭淑慧未加反抗似已斷
氣，乃再返回前開善美路居處客廳拿取其所有尼龍繩一條（長約六十七公分、直徑約
二公分），原欲以之捆綁鄭淑慧雙手，惟再至前開小客車時，見鄭淑慧尚未斷氣，乃
以該乃尼龍繩繞鄭淑慧頸部，直至鄭淑慧因窒息死亡始鬆手。並恐路人發現鄭淑慧
屍體，乃至停放在附近之其所有Ｅ二∣六八四三號小客車內拿取車罩，將鄭淑慧之小
客車罩上，以俟夜深無人之際掩埋屍體。後上訴人回到前開善美路居處休息，約一小
時後，駕車回到前開武營路住處，殆於翌日（二十五日）二時許，帶同前開圓鍬一支
並駕駛其所有之小客車返回鄭淑慧小客車旁，將鄭淑慧屍體搬移至其所有之小客車右
前座上，再將之載往高雄縣鳳山市○○○街、鳳燕一街口之小公園旁，持圓鍬在公園
內挖掘土坑，耗時約一個多小時完成，再返回其所有之小客車內，以車罩將該小客車
罩上。又見鄭淑慧佩戴有疑似黃寶石戒子一只、亞米茄牌疑似鑲鑽女用手錶一只、持
有摩托羅拉Ｖ三六八八型黑色行動電話手機一支及黑色皮包一個（內有現金三萬多元
、提卡款二張，及如原判決附表二編號６、８｜１３、１６｜１９、２２、２４等物
），竟臨時起意，意圖為自己不法之所有，將鄭淑慧之衣服脫光、並將疑似黃寶石戒
子一只、亞米茄牌疑似鑲鑽女用手錶一只、摩托羅拉Ｖ三六八八型黑色行動電話手機
一支及黑色皮包一個取下而竊取之（竊盜部分未經起訴），再將鄭淑慧屍體拖抱至所
挖掘之土坑內掩埋棄屍，慌亂中將勒死鄭淑慧之尼龍繩一條遺落在埋屍現場，而於四
時許駕車離開埋屍現場，再將鄭淑慧之內褲、胸罩丟棄在高雄縣鳳山市○○○街五十
號「伶益幼稚園」前花圃內，並將圓鍬一支帶回其前開武營路住所藏放，復將強劫自
鄭淑慧之財物（除現金外）藏放在Ｅ二∣六八四三號小客車內。上訴人見強劫所得中
有鄭淑慧提款卡二張、信用卡五張及身分證、駕照、健保卡等證件，復因需款孔急，
旋於同年月二十五日二十時許至二十六日一時三十分許，持前開證件，並穿戴雨衣、
白色安全帽及白色棉質手套掩人耳目及避免留下指紋之方式，騎乘其所有車牌號碼Ｓ
ＣＹ∣六四０號輕型機車，連續至設在高雄市○○路大樂大賣場對面、二聖路電信局
旁、三多一路一七四號、武昌路二００號、高雄縣鳳山市○○路鳳新高中門口旁、高
雄市○○路、民族路口等處之高雄市農會、鳳山信用合作社、中國國際商業銀行等提
款機，輸入以鄭淑慧前開證件拼湊之密碼，試圖盜領鄭淑慧之存款及預借現金，因密
碼錯誤而遭拒絕交易，始未得逞，提款卡二張並因此遭提款機沒入，上訴人即將所餘
信用卡五張及身分證、駕照藏放在Ｅ二∣六八四三號小客車內，惟鄭淑慧之健保卡則
遺漏在前開機車置物箱內。上訴人復為防止鄭淑慧之小客車被尋獲而事跡敗露，乃於
同年十一月二十六日五時許，以濕紙巾擦拭整理鄭淑慧之小客車內部，並將小客車之
車頭改朝向馬路，復以車罩蓋住該小客車。嗣王林春秋之女王惠君因王林春秋自八十
九年九月七日外出後即行蹤不明，乃於同年月十六日向高雄市政府警察局苓雅分局三
多路派出所報案協尋；而鄭淑慧之夫林勝田亦因鄭淑慧失蹤達三日，並以行動電話聯
絡未獲回音，復發現鄭淑慧信用卡有預借現金未成功紀錄，亦於同年十一月二十七日
向高雄市政府警察局刑警大隊報案。後經該大隊組成專案小組，依鄭淑慧失蹤前行動
電話通聯紀錄，發現上訴人與鄭淑慧連絡頻繁，乃於同月二十八日十四時許，至前開
武營路處查訪上訴人，經員警要求上訴人開啟ＳＣＹ∣六四０號輕型機車置物箱，發
現鄭淑慧之健保卡一張，因認上訴人涉嫌重大而將之逕行逮捕，旋於同日十五時三十
分許，在Ｅ二∣六八四三號小客車車內，起獲如原判決附表二（除編號１、２外）所
示鄭淑慧失蹤前穿戴之衣物及持有財物，上訴人始坦承殺害鄭淑慧，並於同日十七時
許，帶同員警在高雄縣鳳山市○○路七十一號前起獲鄭淑慧之前開小客車，復於同日
十八時三十分許，帶同員警至高雄縣鳳山市○○○街、鳳燕一街口之小公園內，挖出
鄭淑慧屍體，並當場扣得其所有供勒死鄭淑慧之尼龍繩一條，再帶領員警在前開「伶
益幼稚園」前花圃起獲鄭淑慧之胸罩、內褲各一件，及自前開武營路處扣得圓鍬一支
、安全帽一頂、雨衣一件，復經公訴人於同日偵訊時，自上訴人身上查扣竊盜所得花
剩之現金一萬九千四百元（千元鈔十九張、百元鈔四張），並向法院聲請羈押，復於
同年十二月十九日，在前開武營路處，再起獲棉質手套一雙。後警方於八十九年十一
月二十九日、十二月一日、四日就前開善美路處、Ｅ二∣六八四三號小客車再進行搜
索，再扣得如原判決附表一（除編號３４｜３６）王林春秋所有及上訴人仿冒簽名紙
張等物，已可合理懷疑王林春秋亦可能遭上訴人殺害，惟上訴人堅不吐實，迨於九十
年一月二十日、二十九日，趙淑貞提出上訴人贈與之王林春秋所有黑色絲質二件式套
裝等物供警方查證，上訴人始於同年二月五日坦承殺害王林春秋，並於同日十九時四
十分許，帶同員警至前開新強路公園預定地，挖出王林春秋屍體等情。因而撤銷第一
審之科刑判決，依牽連犯、數罪併罰之例，改判論處上訴人殺人又殺人二罪刑，並依
法定其應執行之刑，固非無見。
惟按殺人後，將屍體抬往掩埋，希圖滅跡，雖未具有棺木，究與遺棄不同。本件原判
決事實欄記載上訴人於殺害王林春秋後，將屍體載往高雄縣鳳山市○○路一二０巷四
十四號前公園預定地，於距該公園鐵皮圍牆約十八．五公尺處之空地草叢內，以圓鍬
挖掘土坑後，將王林春秋屍體掩埋棄屍；又於殺害鄭淑慧後，將屍體載往高雄縣鳳山
市○○○街、鳳燕一街口之小公園旁，持圓鍬在公園內挖掘土坑，再將鄭淑慧屍體掩
埋棄屍等情。果屬無訛，上訴人搬移上開二被害人之屍體後，並未將之暴露在外，其
掩埋屍體之行為，意在湮滅犯罪證據，並無遺而棄之之事實，參酌本院十八年上字第
四九三號判例意旨，原判決論以刑法第二百四十七條第一項遺棄屍體罪，其適用法律
不無違誤。次按刑事訴訟法第三百條所定科刑之判決，得就起訴之犯罪事實，變更檢
察官所引應適用之法條，故法院於不妨害事實同一之範圍內，得自由認定事實適用法
律。且事實是否同一，非謂罪名或犯罪之構成要件同一，亦非謂全部事實均須一致，
而應視檢察官請求確定其具有侵害性之基本社會事實是否同一而定，並以犯罪構成要
件有無罪質上之共通性為具體判斷之標準。本件原判決認上訴人於殺害被害人王林春
秋、鄭淑慧後取得渠等財物係殺人後臨時起意竊盜，而竊盜部分未經檢察官起訴，且
與起訴強盜殺人之事實，兩者基本社會事實不同，而未予審理等語。惟強盜殺人罪除
侵害生命、身體法益外，本質上尚包括財產法益之侵害，本件原判決所認定上訴人侵
害之財產法益、侵害之時、地及被害主體，與起訴事實之記載及其範圍似無差異，且
均具有「意圖為自己不法之所有」之主觀犯意及侵害「他人之物」為犯罪客體之構成
要件，故其侵害性之基本社會事實，並無不同，且具有罪質上之共通性。原判決認上
訴人另行起意竊盜部分，係另一獨立於起訴範圍外之事實，未予審判，顯有對於已受
請求之事項未予判決之違法。又原判決事實欄二認定上訴人另行「萌生殺人故意，施
強暴以雙手緊掐鄭淑慧頸部約五分鐘，鄭淑慧未加反抗似已斷氣，乃再返回前開善美
路居處客廳拿取其所有尼龍繩一條，原欲以之捆綁鄭淑慧雙手，惟再至前開小客車時
，見鄭淑慧尚未斷氣，乃以該尼龍繩繞鄭淑慧頸部，直至鄭淑慧因窒息死亡始鬆手
」等語，然上訴人既緊掐鄭淑慧頸部五分鐘，見鄭淑慧未反抗而認其已斷氣，則上訴
人又何須返回其住處拿取尼龍繩作為捆綁鄭淑慧雙手之用？原判決就此部分事實之認
定，似違常情，自有再予查證之必要。另上訴人上訴意旨辯稱：伊有精神方面之病症
，且於兩兇殺案發生前皆有與被害人一起飲酒情形，伊殺害王林春秋係因王林春秋拿
酒瓶打伊，伊於意識不清情狀下，基於防衛始為掐頸之行為，又依據法務部調查局檢
驗通知書（九０）陸（一）字第九０００六九六六號被害人鄭淑慧檢體檢驗結果欄記
載「送件檢體經檢驗結果均發現含酒精成分；血液為0.160﹪（w/v)，胃容物為0.221
﹪(w/v)，送驗檢體經TDx篩檢結果均發現含安非他命類成分，其濃度均大於8ug/ml…
」（見八十九年度相字第一九七九號卷第四五頁），鄭淑慧生前因飲酒、吸食安非他
命毒品，而導致以言語譏諷伊，甚至出手毆打伊之不正常情緒表現，伊因為精神疾病
病發，復以相同措施因應，而有類似殺害王林春秋之情景發生等語，原判決對於上訴
人是否具精神方面疾病，於兩兇殺案發生時，是否基於防衛始為掐頸之行為，是否因
精神疾病病發而產生掐死被害人之行為等有利上訴人之辯解，何以不採，並未說明其
理由，難認無判決理由不備之違誤。另查原判決理由七、九、部分，認上訴人係分別
臨時起意殺害被害人，並於殺人後分別另行起意竊盜，而認殺人部分與公訴人起訴強
盜殺人之事實，兩者基本社會事實相同，予以變更起訴法條審理等情，顯係認定上訴
人為殺人後臨時起意『竊盜』，卻於原判決事實欄二記載「…復將『強劫』自鄭淑慧
之財物（除現金外）藏放在Ｅ二∣六八四三號小客車內。上訴人見『強劫』所得中有
鄭淑慧提款卡二張、信用卡五張及身分證、駕照、健保卡等證件，復因需款孔急，…
」（原判決第六頁），似又認定上訴人有『強劫』鄭淑慧財物之事實（是否為筆誤？
），致事實理由相互矛盾，亦非妥適。又原判決事實欄認定上訴人係因王林春秋、鄭
淑慧之辱罵與毆打（王林春秋辱罵上訴人小氣、復稱要找黑社會大哥威脅上訴人家人
，又持啤酒瓶擲上訴人胸部，上訴人搶下後、復持空酒瓶擊打上訴人頭部；鄭淑慧則
以言語譏諷上訴人是吃軟飯的小白臉、是「上班」的，意指牛郎之類，是社會的垃圾
、無恥下流等語，二人起爭執後，復出手毆打上訴人），致生不悅而萌生殺人故意，
以手掐住二被害人之頸部（因鄭淑慧尚未斷氣，乃以該尼龍繩繞鄭淑慧頸部）致窒
息死亡等情，原判決理由欄五（二）、六亦說明上訴人與被害人王林春秋、鄭淑慧飲
酒聊天起衝突而殺害被害人等，「應係在情緒失控下臨時起意，亦非刻意安排在人煙
稀少之處作案下手，且遲至埋屍前始取下被害人身上之衣物，此與一般謀財害命之手
法有異」、其應係「與被害人衝突後情緒失控掐死被害人王林春秋、鄭淑慧棄屍滅跡
」等語，如均屬無訛，上訴人殺人之動機似肇因於酒後聽聞他人對自己人格不堪入耳
之詆毀、謾罵及毆打後情緒失控所致，原判決理由內以上訴人「生性暴戾」為量刑之
依據，不無疑問。又上訴人殺害被害人等如係因與被害人言語衝突後情緒失控，徒手
掐死被害人，於行為後，對屍體予以掩埋，雖意在湮滅犯罪證據，但並未予丟棄暴露
或有蓄意毀壞屍體，其殺害被害人等之行為固屬罔顧人命，然原判決理由內以其掐住
被害人頸部達三至五分鐘而認其殺人之「手段兇殘」並以之為量刑之依據，亦非無再
行研求之餘地，俾符罪刑相當之原則。以上違誤或為上訴意旨所指摘，或為本院得依
職權調查之事項，應認原判決有撤銷發回更審之原因。
據上論結，應依刑事訴訟法第三百九十七條、第四百零一條，判決如主文。
中      華      民      國    九十二    年      三      月     二十七   日
                              最高法院刑事第八庭
                                  審判長法官  莊  登  照
                                        法官  洪  明  輝
                                        法官  黃  一  鑫
                                        法官  魏  新  和
                                        法官  林  秀  夫
      右正本證明與原本無異
                                              書  記  官
中      華      民      國    九十二    年      四      月      三      日


司法院資訊處製作；財團法人民間司法改革基金會備份。
